臺灣新竹地方法院民事判決  
110年度訴字第904號
原      告  李世豪  
訴訟代理人  陳冠諭律師
被      告  王思婷即劉文鳳之繼承人

            王思岑即劉文鳳之繼承人

上列當事人間債務人異議之訴事件，本院於民國111年2月15日辯
論終結，判決如下：
    主  文
本院一一０年度司執字第三六三三九號清償票款強制執行事件之
強制執行程序，應予撤銷。
被告不得執臺灣新北地方法院一０八年度司票字第三八五三號民
事裁定對原告強制執行。
訴訟費用由被告負擔。
    事實及理由
一、原告主張：
(一)緣被告王思婷、王思岑以其等為劉文鳳之繼承人，持票據號
    碼WG0000000、發票人為原告、發票日民國(下同)100年7月1
    1日、票面金額新臺幣(下同)200萬元、到期日105年7月11日
    之本票乙紙(下稱系爭本票)，以系爭本票已屆期，經提示後
    未獲付款為由，於108年6月18日向法院聲請裁定准予強制執
    行，經臺灣新北地方法院(下稱新北地院)於108年8月12日以
    108年度司票字第3853號裁定准許(下稱系爭本票裁定)。
(二)嗣被告2人雖於110年執系爭本票裁定向本院聲請對原告為強
    制執行，並經本院案分110年度司執字第36339號清償票款強
    制執行事件受理在案(下稱系爭執行事件)，惟系爭本票之到
    期日為105年7月11日，依票據法第22條第1項規定，系爭本
    票票款請求權應於到期日起算3年即108年7月10日屆滿，是
    被告2人遲至110年間始向本院聲請強制執行，系爭本票所載
    之本票債權請求權已罹於3年時效而消滅。
(三)又本票執票人聲請本票裁定准予強執執行，至多僅係經由法
    院向本票債務人表示行使本票債權之意思，屬民法第129條
    第1項第1款之「請求」，且屬於非對話之意思表示，其本票
    債權之時效自應於本票裁定「送達債務人時」發生中斷之效
    力。從而，被告2人固於108年6月18日持系爭本票向新北地
    院聲請本票裁定強制執行，然依上開說明，其中斷時效效力
    之時點應在系爭本票裁定送達原告之108年8月15日，惟斯時
    系爭本票消滅時效期間已完成，是被告2人於消滅時效後所
    為之請求，並不能生時效中斷效力。
(四)退步言，縱認被告2人於前開時日向新北地院聲請本票裁定
    准予強制執行時，即屬民法第129條第1項第1款之請求，而
    生中斷時效之效力，然被告2人自108年6月18日向新北地院
    聲請本票裁定，遲至110年9月27日始持系爭本票裁定向本院
    聲請強制執行，仍未於6個月內為起訴或與起訴有同一效力
    之聲請強制執行，依民法第130條之規定，時效視為不中斷
    ，系爭本票之請求權應於108年7月10日因屆滿3年未行使而
    時效完成，至被告2人嗣後聲請強制執行均係於時效完成後
    所為，尚不生中斷時效之效力或中斷事由終止重行起算時效
    之問題。是以，被告2人之系爭本票債權請求權已罹於時效
    ，原告自得為時效抗辯並拒絕給付。
(五)被告2人雖辯稱需等待系爭本票裁定之確定證明書，才能聲
    請強制執行云云，惟系爭本票裁定本身即屬執行名義，且聲
    請強制執行所需具備之文件，依強制執行法第4條第1項第6
    款、第6條第1項第6款，不以本票裁定之確定證明書為必要
    。再依強制執行法第30條之1準用民事訴訟法第491條第1項
    規定，對於本票裁定之抗告，除法律別有規定者外，無停止
    執行之效力，故以本票裁定為執行名義時，自無庸裁定確定
    。又依司法院司法業務研究會第四十九期研究專輯第1則研
    討意見，債權人如以未確定之本票裁定聲請強制執行無效果
    時，依向來實務見解認為法院可予核發倩權憑證(司法院八
    十一年八月二十一日(八一)廳民二字第一三七九三號函復台
    灣高等法院研究意見)，故本票裁定不必確定即具執行力。
    是以，本票裁定既無須確定即具執行力，足知本票執票人於
    取本票裁定後，即得對債務人聲請強制執行，無待取得確定
    或取得確定證明書。更何況系爭本票裁定業於108年11月29
    日遭台灣高等法院駁回原告之再抗告確定，倘係以聲請本票
    裁定作為請求中斷時效之生效時點，被告2人仍得自108年6
    月18日向新北地院聲請本票裁定起算6個月內，最遲於108年
    12月18日以前，聲請強制執行，是以被告所辯，洵屬無據。
(六)被告抗辯前案由原告提起之確認債權不存在之訴，業經法院
    判決確定，系爭本票並無罹於時效之問題云云。惟本件債務
    人異議之訴之訴訟標的法律關係，為債務人依強制執行法第
    14條第1項規定，請求排除執行名義執行力之「異議權」，
    與前案確認本票債權不存在事件，依民事訴訟法第247條第1
    項規定請求確認系爭本票所示之本票債權不存在之訴訟標的
    法律關係，前後二者間，僅當事人同一，其訴之聲明及訴訟
    標的皆不同，自非同一事件。又原告前案所提起之確認本票
    債權不存在之訴，被告2人居於被告地位，僅係消極應訴，
    而非於請求後，依民法第129條第2項第5款開始強制執行或
    聲請強制執行而與起訴有同一效力之行為，系爭本票票款請
    求權之消滅時效，自不生中斷之效果。為此聲明：如主文第
    1、2項所示。
二、被告則以：系爭本票是在請求權時效內提出，被告係待本票
    裁定之確定證明書送達後才聲請強制執行。原告前已提起本
    票債權不存在之訴，每次開庭被告均有主張原告還款，且原
    告有承認伊有收到票據金額200萬元，已生中斷時效之效力
    ，並無原告所稱請求權時效經過之問題等語，資為抗辯。並
    聲明：原告之訴駁回。
三、兩造不爭執事項：
(一)被告於108年6月18日持系爭本票向新北地院聲請裁定准予強
    制執行，經該院於同年8月12日以108年度司票字第3853號裁
    定准許。
(二)被告2人於110年9月27日執系爭本票裁定及確定證明書向本
    院聲請強制執行，經本院以110年度司執字第36339號清償票
    款強制執行事件執行被告存款及薪資債權，系爭執行事件程
    序尚未終結。
四、本院之判斷：
    原告主張被告以系爭本票裁定為執行名義，聲請對原告為強
    制執行，並經本院執行處以110年度司執字第36339號清償票
    款強制執行事件執行其存款及薪資債權等情，業據本院依職
    權調取本院110年度司執字第36339號清償票款強制執行事件
    卷宗、新北地院108年度司票字第3853號卷宗核閱無訛，自
    堪信為真正。原告又主張系爭本票雖經准許為強制執行，然
    系爭本票到期日為105年7月11日，被告遲至110年9月27日始
    向本院聲請強制執行，其票據權利請求權已罹於時效而消滅
    ，被告不得執系爭本票裁定對原告為強制執行等情，則為被
    告所否認，並以前詞置辯。則本件爭點厥為：(一)系爭本票
    之票據權利是否已罹於時效而消滅？ (二)原告請求撤銷系
    爭執行事件之強制執行程序及被告不得持系爭本票裁定為執
    行名義對伊為強制執行，有無理由？分述如下：
(一)按票據上之權利，對匯票承兌人及本票發票人，自到期日起
    算；見票即付之本票，自發票日起算；3年間不行使，因時
    效而消滅。本票未載到期日者，視為見票即付，票據法第22
    條第1項前段、第120條第2項分別定有明文。時效完成之效
    力，我國民法採取抗辯權發生主義，債務人得執以拒絕給付
    ，其行使抗辯權後，僅使債權人之請求權喪失，然權利本身
    仍然存在(最高法院110年度台上字第605號民事判決要旨參
    照)。是本票執票人對發票人行使給付票款權利，其消滅時
    效僅有3年，並自到期日起算，於請求權時效消滅後，票據
    債務人即得行使時效抗辯權而拒絕給付票款。又本票執票人
    向法院聲請裁定許可對發票人強制執行，屬非訟事件，係經
    由法院向本票債務人表示行使本票債權之意思，係屬民法第
    129條第1項第1款規定所稱之「請求」，固發生中斷時效之
    效果。惟若於請求後6個月內不起訴、開始強制執行或聲請
    強制執行，視為不中斷，此觀同法條第2項、第130條規定自
    明（最高法院109年度台上字第1189號判決意旨參酌）。經
    查：
 1、原告簽發之系爭本票到期日為105年7月11日，則依票據法第
    22條第1項規定，執票人對原告即發票人之消滅時效應自到
    期日起算3年不行使而消滅。雖被告曾於108年6月18日就系
    爭本票向新北地院聲請本票裁定，經該院同年8月12日核發
    系爭本票裁定，並於同年月15日送達原告，嗣原告不服而提
    起抗告，於108年11月29日駁回再抗告而確定，業據本院依
    職權調取系爭本票裁定全卷核閱無訛。則依上開說明，聲請
    本票裁定屬民法第129條第1項第1款之請求而發生時效中斷
    之效力，而系爭本票裁定係於108年8月15日送達原告而發生
    時效中斷之效果，然被告並未於109年2月14日內即6個月內
    就該本票裁定聲請强制執行，而遲至110年9月27日始向本院
    聲請強制執行，則其時效即視為不中斷。則被告執系爭本票
    裁定聲請強制執行時，距105年7月11日已逾3年，是原告依
    票據法第22條第1項前段規定主張時效消滅，拒絕給付，自
    屬有據。
 2、至被告雖抗辯原告前就系爭本票提起確認本票債權不存在之
    訴，原告受敗訴判決確定，於訴訟程序中均無主張時效抗辯
    、被告亦有主張清償票款，而待被告取得系爭本票裁定確定
    證明後即聲請強制執行，本件票款請求權未逾時效云云。惟
    查，票據債務人即原告前未行使其消滅時效抗辯權，然此單
    純之不行使抗辯權究不能認為原告已係拋棄其時效利益。又
    原告雖曾對被告提起確認系爭本票債權不存在之訴，並經新
    北地院以108年度重簡字第1463號、109年度簡上字第216號
    及最高法院110年度台簡上字第31號駁回其訴而確定，有各
    該裁判書附卷可稽。惟前開訴訟乃票據債務人即原告所起訴
    ，被告2人於該訴居於被告地位，僅消極應訴，並未提起任
    何反訴，以行使系爭本票之票據上請求權，其票據上請求權
    之消滅時效，自不因此而生中斷之效果(最高法院46年台上
    字1173號判決參照)。被告雖以其於訴訟中均有請求原告給
    付票款，然未舉證以實其說，故無從作為有利於被告之認定
    。至被告辯稱需待取得本票裁定確定後始能聲請強制執行云
    云，惟依強制執行法第30條之1準用民事訴訟法第491條第1
    項規定，對於裁定之抗告，除法律別有規定者外，無停止執
    行之效力，而本票裁定別無抗告得停止執行之特別規定，故
    以之為執行名義時，自無庸裁定確定。是系爭本票裁定不待
    確定，即具有執行力，被告此部分所辯，應有誤會，附此敘
    明。
(二)按執行名義成立後，如有消滅或妨礙債權人請求之事由發生
    ，債務人得於強制執行程序終結前，向執行法院對債權人提
    起異議之訴，強制執行法第14條第1項定有明文。而前開所
    謂「有消滅債權人請求之事由」，係指可使執行名義所載實
    體上請求權之全部或一部失其存在之事由，消滅時效完成為
    請求權絕對消滅事由，能致執行名義所載之請求權不得執行
    ，自當屬之（最高法院98年台上字第1899號判決參照）。查
    被告於時效完成後方執系爭本票裁定聲請強制執行，對原告
    自不生中斷時效之效果，原告茲依強制執行法第14條第1項
    規定，提起本件債務人異議之訴，請求撤銷系爭執行事件對
    其所為之強制執行程序，應屬有理。復按諸強制執行法第14
    條規定債務人異議之訴，乃指債務人請求確定執行名義上之
    實體請求權與債權人現在之實體上之權利狀態不符，以判決
    排除執行名義之執行力為目的之訴訟，故提起此一訴訟之原
    告，得請求判決宣告不許就執行名義為強制執行，以排除該
    執行名義之執行力，使債權人無從依該執行名義聲請為強制
    執行（最高法院93年度台上字第1576號判決意旨參照）。承
    上所述，被告據以聲請強制執行之本票裁定所表彰之票據請
    求權已罹於時效，原告得主張時效抗辯而拒絕給付，則其請
    求命被告不得執系爭本票裁定為執行名義對原告為強制執行
    ，亦屬有理由。
五、綜上所述，原告提起本件債務人異議之訴，請求撤銷系爭執
    行事件之強制執行程序，以及被告不得執系爭本票裁定為執
    行名義對原告強制執行，為有理由，應予准許。　
六、本件判決基礎已臻明確，兩造其餘攻防方法及舉證，與判決
    結果不生影響，爰不逐一論列，併予敘明。
七、據上論結，本件原告之訴為有理由，依民事訴訟法第78條規
    定，判決如主文。
中　　華　　民　　國　　111 　年　　3 　　月　　11　　日
                  民事第一庭法　　　官　楊明箴
以上正本係照原本作成。
如對本判決上訴，須於判決送達後20日內向本院提出上訴狀。如
委任律師提起上訴者，應一併繳納上訴審裁判費。
中　　華　　民　　國　　111 　年　　3 　　月　　11　　日
                                書記官　劉亭筠